【裁判字號】    90,上更(一),938
【裁判日期】    901204
【裁判案由】    水土保持法等
【裁判全文】
臺灣高等法院刑事判決                          九十年度上更(一)字第九三八號
    上  訴  人
    即  被  告  丙○○
右上訴人因水土保持法等案件，不服臺灣士林地方法院八十六年度易字第三三二三號
，中華民國八十七年三月三十一日第一審判決（起訴案號：臺灣士林地方法院檢察署
八十六年度偵字第七六五八號）提起上訴，經最高法院發回更審，本院判決如左：
    主  文
原判決撤銷。
丙○○在私人山坡地內未經同意擅自從事開挖整地使用，致生水土流失，未遂，累犯
，處有期徒刑陸月，如易科罰金，以參佰元折算壹日。
    事  實
一、丙○○前曾因犯傷害罪，經臺灣士林地方法院於民國（下同）八十四年三月二日
    判處有期徒刑二月確定，並於八十四年三月二十二日易科罰金執行完畢。仍不知
    悛悔，明知坐落台北縣淡水鎮○○○段一四０、一四一地號土地為法定山坡地，
    原為其父乙○○所有（八十六年十一月二十八日死亡嗣於八十七年一月五日均贈
    與移轉登記予周盧芳子），原種有香蕉樹，嗣遭人竊取未再使用，丙○○認該地
    荒廢可惜，為供倒廢土圖利，竟於八十六年七月十四日未經其父同意，委託不知
    情之甲○○進行整地，甲○○則再雇用不知情之白鈞華負責現場車輛指揮（甲○○、白鈞華二人均經原審判決無罪確定），及由同為不知情之案外人司機汪綮豪
    進行開挖、大貨車司機洪俊文、汪珍藏載運廢土，於同月十五日上午九時許（起
    訴書誤載為同月十六日上午十一時三十分許）起，在前開土地進行開挖、傾倒廢
    土、整地及整坡作業等開發，將如附圖所示（甲）、（乙）部分，面積零點七一
    五八公頃土地，整為光禿高地後，破壞地表，遇雨有造成水土流失之虞，惟尚未
    致水土流失。嗣於同月十六日上午十一時三十分許，適有汪綮豪駕駛挖土機一部
    、洪俊文駕駛車牌號碼ＦＧ－０九六號大貨車一部、汪珍藏駕駛牌照號碼ＨＣ－
    五七六號大貨車一部，在上述土地開挖整地時，為警當場查獲。
二、案經台北縣警察局淡水分局報告台灣士林地方法院檢察署檢察官偵查起訴。
    理  由
一、訊之被告丙○○在本院審理中矢口否認有任何犯行，辯稱：本案開挖整地等行為
    係伊父乙○○委請甲○○為之，因伊父重聽，由伊在旁翻譯，查獲時伊未在現場
    ，與伊無關云云。惟查：
  (一)本案土地經行政院六十八年十一月二十一日台六八經字第一一七０一號函核定及
    台灣省政府六十九年二月六日府農山字第一二０一六六號公告為法定山坡地，行
    政院另於八十五年一月十三日以台八五農一三三五號函及台灣省政府於八十五年
    三月六日以八五府農水字第一二三一四號公告：前依山坡地保育利用條例劃定公
    告之山坡地，沿用為水土保持法所稱之山坡地，有台北縣政府八十七年一月十九
    日八七北府農六字第一四一三九號函在卷可稽。
  (二)本案土地案發時屬被告之父乙○○所有（於八十七年一月五日贈與移轉登記予周
    盧芳子）乙節，有台北縣淡水地政事務所函及所附土地登記謄本、土地所有權狀
    影本二件附卷可考。而甲○○確係受被告僱請於上開土地整地，已據被告於偵查
    中供承不諱（見偵查卷第三八頁反面筆錄），核與甲○○於警訊及原審陳稱情節
    （見偵查卷第十二頁、原審卷第八二頁筆錄），及載運廢土之卡車司機洪俊文、
    汪珍藏、汪綮豪，現場指揮之白鈞華於警訊供述情節相符，復有被告簽具之委任
    書附卷可據（偵查卷第十九頁）。雖事後被告、甲○○於原審、本院前審、更審
    ，被告之母周盧芳子於九十年十一月十二日在本院，稱整地係由被告之父僱工人
    所為，由被告之父付款交支票云云，無非均以其父乙○○已於八十六年十一月二
    十八日死亡無從對證為由（乙○○戶籍資料附於本院更審卷），事後翻異推托卸
    責之詞，委無可採。
  (三)據被告之父乙○○生前於偵查中供稱：我的土地被他人倒垃圾被縣府罰錢等語（
    見偵查卷第三八頁反面筆錄），及卷附之委任書係以被告名義為之，非以被告之
    父名義委任等情以觀，茍上開土地係被告之父僱人整地供倒廢土，焉有抱怨其地
    遭人倒廢土而受罰？再據甲○○於警訊供陳：地主整地目的係為了種植西瓜（見
    偵查卷第十二頁反面），被告丙○○於八十六年九月八日檢察官至現場履勘時，
    供稱整地是為興建農舍等語（見偵查卷第三六頁履勘筆錄）；被告之母周盧芳子
    於九十年十一月十二日證稱：整地是要種菜等語；彼此所供整地目的均未相符合
    ，另據被告於原審供稱：推土機是甲○○請的，伊沒付呂錢，是呂說他至那裡倒
    土有錢可收（見原審卷第四十四頁），在在顯示被告整地係為供人倒廢土之用，
    更顯見被告之父、母均不知情，是被告未經其父同意，擅自僱工於上開土地整地
    使用，事證明確。
  (四)上開土地係經公告之山坡地，為被告所明知，其整地未擬具水土保持計劃，送經
    主管機關核定，即擅自開挖整地使用，已據被告於原審供承不諱。又被告雇工於
    本案山坡地開挖整地之位置範圍，業經檢察官至現場履勘，有履勘筆錄、照片及
    囑託台北縣政府淡水地政事務所作成土地複丈成果圖，及台北縣政府淡水地政事
    務所八十六年度九月二十六日北縣淡地二字第八六００九二０一號函暨複丈成果
    圖在卷可按。又本案土地原為法定山坡地，因開挖整地結果，經原審會同台北縣
    政府農業局蔡瑞格及台北縣警察局淡水分局李國賢會勘，認土石堆高後破壞地表
    ，大雨沖刷後有水土流失之虞，目前尚未造成危險之事實，有勘驗筆錄及照片可
    參，顯見被告所為尚未致生土石流失之結果。
  (五)綜上所述，被告未經其父同意擅自在私人山坡地內從事開挖整地使用，尚未致生
    土石流失之結果，事證明確，犯行堪予認定，應依法論科。
二、核被告丙○○所為，係犯水土保持法第三十二條第四項、第一項在私人山坡地內
    未經同意擅自從事開挖整地使用，致生水土流失未遂罪。公訴意旨雖以被告上開
    行為係犯七十五年一月十日總統令修正公布（下稱修正前）之山坡地保育利用條
    例第三十五條第三項之罪（原起訴書載為係違反山坡地保育利用條例第三十條第
    一項規定，應依同條例第三十五條第一項第四款之罪，應係誤載），惟按本項規
    定，於八十七年一月七日修正通過為同條例第三十五條第三項前段「第一項各款
    情形之一，致生水土流失、毀損水土保持處理與維護設施或釀成該害者，處六月
    以上五年以下有期徒刑，得併科新台幣六十萬元以下罰金」，本件尚無適用修正
    後新法之餘地。然查被告丙○○雖雇人於系爭土地內堆積廢土，填方整地，惟系
    爭土地臨馬路，另一側緊臨別墅房舍，經勘驗結果，尚難認業已致生公共危險，
    有原審法院現場勘驗筆錄在卷可考，本案犯罪事實核與起訴法條規定情形，尚屬
    有間，公訴人認被告係違反山坡地保育利用條例第三十條第一項之規定，應依同
    條例第三十五條第一項第四款論罪，尚有未洽；惟因起訴之基本社會事實相同，
    應依法變更起訴法條。又被告利用不知情之被告甲○○、被告白鈞華與案外人汪
    綮豪、洪俊文與汪珍藏犯罪，係間接正犯。又查被告前曾因犯傷害罪，經臺灣士
    林地方法院於八十四年三月二日判處有期徒刑二月確定，並於八十四年三月二十
    二日易科罰金執行完畢，有臺灣高等法院檢察署刑案紀錄簡覆表、臺灣士林地方
    法院檢察署前科資料個案查詢表各一份存卷可按，其受有期徒刑之執行完畢後五
    年以內再犯本件有期徒刑以上之罪，係屬累犯，應依法加重其刑。又被告所為係
    未遂犯，依既遂犯之刑度減輕其刑，並先加重再減輕。
三、原審對被告論罪科刑，固非無見，惟按水土保持法第三十二條第一項之罪，是以
    未經山坡地所有權人同意，或對該山坡地無使用權源，而擅自墾殖或為開發、經
    營等行為為要件，本件被告未經其父同意，擅自在其父所有之山坡地內從事開挖
    整地使用，已如前述，原審認被告對上開山坡地有使用權，尚有未合；且被告所
    為尚未致土石流失，屬未遂犯，原審認為既遂犯，亦有未合，被告上訴意旨否認
    犯罪，非有理由，然原判決既有可議之處，自應由本院撤銷改判。爰審酌被告犯
    罪之動機、手段、方法，所為尚未造成他人重大災害及其犯罪後大致能坦承犯罪
    、犯罪後態度尚稱良好等一切情狀，量處有期徒刑六月。又被告犯罪後，刑法第
    四十一條已修正，擴大有期徒刑易科罰金之適用範圍，即犯最重本刑為五年以下
    有期徒刑以下之罪，而受六月以下有期徒刑或拘役之宣告，因身體、教育、職業
    、家庭之關係或其他正當事由，執行顯有困難者，得易科罰金，比較新舊法結果
    ，以修正後之刑法第四十一條第一項前段較有利於被告，爰依修正後之刑法第四
    十一條第一項前段，就所處之有期徒刑諭知易科罰金之折算標準。
據上論斷，應依刑事訴訟法第三百六十九條第一項前段、第三百六十四條、第二百九
十九條第一項前段、第三百條，水土保持法第三十二條第四項、第一項，刑法第二條
第一項但書、第十一條前段、第四十七條、第二十六條前段、第四十一條第一項前段
，罰金罰鍰提高標準條例第二條，判決如主文。
本案經檢察官費玲玲到庭執行職務。
中      華      民      國      九十      年      十二      月    四    日
                              臺灣高等法院刑事第十三庭
                                  審判長法  官  蔡    燉
                                        法  官  黃  聰  明
                                        法  官  李  春  地
右正本證明與原本無異。
如不服本判決應於收受送達後十日內向本院提出上訴書狀，其未敘述上訴之理由者並
得於提起上訴後十日內向本院補提理由書（均須按他造當事人之人數附繕本）。
                                        書記官  柳  秋  月
中    華    民    國     九十一   年      二        月        八        日
附錄本判決論罪科刑法條：
水土保持法第三十二條第四項、第一項
在公有或私人山坡地或國、公有林區或他人私有林區內未經同意擅自墾殖、占用或從
事第八條一項第二款至第五款之開發、經營或使用，致生水土流失或毀損水土保持之
處理與維護設施者，處六月以上五年以下有期徒刑，得併科新台幣六十萬元以下罰金
。但其情節輕微，顯可憫恕者，得減輕或免除其刑。
前項情形致釀成災害者，加重其刑至二分之一；因而致人於死者，處五年以上十二年
以下有期徒刑，得併科新台幣一百萬元以下罰金；致重傷者，處三年以上十年以下有
期徒刑，得併科新台幣八十萬元以下罰金。
因過失犯第一項之罰致釀成災害者，處一年以下有期徒刑，得併科新臺幣六十萬元以
下罰金。
第一項未遂犯罰之。
犯本條之罪者，其墾殖物、工作物、施工材料及所使用之機具沒收之。


司法院資訊處製作；財團法人民間司法改革基金會備份。
